【裁判字號】    95,訴,8718
【裁判日期】    980406
【裁判案由】    給付履約價金等
【裁判全文】
臺灣臺北地方法院民事判決              95年度訴字第8718號
原      告  中華民國青年展望協會
法定代表人  甲○○
訴訟代理人  王怡今律師
複  代理人  林蓓玲律師
被      告  行政院衛生署國民健康局
法定代理人  乙○○
訴訟代理人  李永裕律師
複  代理人  江俊傑律師
上當事人間請求給付履約價金等事件，本院於98年3 月18日言詞
辯論終結，判決如下：
    主  文
原告之訴及假執行之聲請均駁回。
訴訟費用由原告負擔。
    事  實  及  理  由
一、按訴狀送達後，原告不得將原訴變更或追加他訴，但擴張或
    減縮應受判決事項之聲明者，不在此限，民事訴訟法第255
    條第1 項第3 款定有明文。本件原告起訴聲明第（一）項原
    為「被告應給付原告新台幣（下同）3,040,340 元，及自起
    訴狀繕本送達翌日起至清償日止，按年息百分之5 計算之利
    息」。嗣於審理中變更為「被告應給付原告2,465,740 元，
    及自起訴狀繕本送達翌日起至清償日止，按年息百分之5 計
    算之利息」。核屬減縮應受判決事項之聲明。參諸前開說明
    ，自屬合法，應予准許。
二、按當事人喪失訴訟能力或法定代理人死亡或其代理權消滅者
    ，訴訟程序在有法定代理人或取得訴訟能力之本人，承受其
    訴訟以前當然停止，民事訴訟法第170 條定有明文。又該條
    所定之承受訴訟人，於得為承受時，應即為承受之聲明，同
    法第175 條第1 項亦規定甚詳。本件被告法定代理人原為吳
    浚明，嗣於審理中變更為乙○○，並聲明承受訴訟，有行政
    院衛生署函文、行政院令在卷可佐，經核與前開規定相符，
    是其聲明承受訴訟，即屬適法。
三、原告主張：原告依政府採購法參與被告委託辦理之「94年度
    拒用檳榔菸品校園巡迴宣導活動企畫案」高中、國中、國小
    3 組之招標案，並經決標與被告訂定上開活動企劃之契約書
    （下稱系爭契約），依系爭契約第5 條約定，履約價金由被
    告依「簽約」、「繳送期中執行報告」、「全案驗收完竣」
    階段，分3 期分別為百分之30、百分之30，及百分之40給付
    。原告已依約履行完畢，惟被告遲未支付第3 期尾款，經原
    告扣減未能執行或部分執行所減省之費用，原告尚應給付被
    告高中組部份662,040 元、國中組部份772,200 元，及國小
    組部分1,061,500 元。另原告依系爭契約約定，分別以附表
    所示金額150,000 元、150,000 元，及200,000 元之訴外人
    許照男在板信商業銀行（下稱板信銀行）之定期存款存單3
    紙（下稱系爭存單）設定質權予被告，現原告已依約履行完
    畢，被告應以質權消滅通知書通知板信銀行，並返還系爭存
    單。爰依系爭契約法律關係。聲明：（一）被告應給付原告
    2,465,740 元，及自起訴狀繕本送達翌日起至清償日止，按
    年息百分之5 計算之利息。（二）被告應就系爭存單，向板
    信銀行為質權消滅之意思表示，並將該存單返還於原告；（
     三）聲明第（一）項部分，願供擔保，請准宣告假執行。
四、被告則以：原告於高中組、國中組及國小組分別有76所、11
    2 所，及60所學校未依約進行宣導，依系爭契約第4 條第2
    項約定，原告應退還依每所學校契約價金單價之1.5 倍乘以
    未依約執行之學校數，依約高中組、國中組，及國小組部分
    原告應分別退還1,648,530 元、2,969,400 元、1,774,600
    元，經扣除尾款後尚不足1,240,286元、1,774,600元、463,
    880 元，且原告承攬工作並未完成，不符尾款之給付要件，
    原告自不得請求被告給付尾款及發還保證金；另原告對部分
    未到校宣導之學校，偽造學校人員之簽名，向被告詐稱已有
    宣導，經被告發現後依系爭契約第16條第1 項第7 款約定，
    於民國94年12月6 日通知原告終止系爭契約，本件契約既因
    原告偽造履約文件而遭被告終止，依系爭契約第11條第3 項
    第4 款約定，被告自得不發還保證金等語，資為抗辯。聲明
    ：（一）原告之訴及假執行之聲請均駁回。（二）願供擔保
    ，請准宣告免為假執行。
五、經查，兩造於94年5 月19日分別簽訂「九十四年度拒用檳榔
    菸品校園巡迴宣導活動企劃案」高中組、國中組、國小組之
    契約書；及上訴人依約應分別至124 所高中、169 所國中，
    及164 所國小進行宣導工作，且應提出保證金；暨原告以系
    爭存單設定質權予被告等情，為兩造所不爭執，並有系爭契
    約、系爭存單暨存款單質權設定申請書、統一收據在卷可稽
    ，堪信此部分事實為真實。惟被告否認原告上開主張，並以
    前開情詞置辯。是本件應予審究之重點厥為：（一）原告是
    否已依系爭契約約定完成工作？原告請求被告給付第3 期餘
    款，有無理由？（二）被告終止系爭契約是否合法？原告請
    求被告解除系爭存單之質權設定並返還於原告，有無理由？
  (一)原告是否已依系爭契約約定完成工作？原告請求被告給付
      第3 期餘款，有無理由？
    1.經查，系爭契約第5 條約定，第3 期履約價金給付條件為
      ：於原告全案執行完畢，且經驗收完竣後，檢附發票或收
      據連同驗收證書，由被告撥付總經費百分之40，有系爭契
      約在卷可參。已徵第3 期款之給付，應以「全案執行完畢
      ，且經驗收完竣」為要件，先予敘明。
    2.本件原告固主張扣除部分學校因天災、學校之安排等不可
      歸責於原告之事由外，其餘學校均已依約執行完成，原告
      縱有部分工作未完成，亦僅涉及工作有無瑕疵，被告仍應
      給付報酬云云，惟為被告所否認。復查，高中組部份被告
      抗辯原告未依約履行之76所學校，其中「未到校宣傳」者
      ，有永年高中、大同高商、馬公高中、新民高中、新生醫
      校等5 所高中，「無表演有解說」者，亦有正心高中、立
      仁高中、明台高中、嘉陽高中、致用高中、成功水產、台
      南附中、大灣高中、光復商工、枋寮高中、桃園農工、立
      人高中、安康高中等13所高中，另「被告主張終止契約後
      始履行」者，有後壁高中、恆春工商、光華高中、嘉義高
      商、霧峰農工、宜蘭高中、花蓮高公、五育中學、君毅高
      中、大成高中、大興高中、基隆商工、大成商工、惇敘工
      商等14所，共計32所學校；國中組部份被告抗辯原告未依
      約履行之112 所學校，其中「未到校宣傳」者，有高泰國
      中、口湖國中、華山國中、平南國中、鹿港國中等5 所國
      中，「無表演有解說」者，亦有宏仁國中、名間國中、里
      港國中、高樹國中、光春國中、中興國中、中正國中（基
      隆）、百福國中、東和國中、花壇國中、文光國中、三光
      國中、知本國中、台西國中、飛沙國中、綠島國中、將澳
      國中、吉貝國中、志清國中、鹿野國中、居仁國中、安和
      國中、萬和國中、黎明國中、后里國中、寶桑國中、自強
      國中，忠孝國中、碧華國中等32所國中，另「被告主張終
      止契約後始履行」者，有三民國中、草屯國中、大成國中
      、中正國中（屏東）、大有國中、大崙國中、楊梅國中、
      大成國中、虎尾國中、土庫國中、雲林國中、林內國中、
      新豐國中、溪南國中、中寮國中、民和國中、瑪家國中、
      新埤國中、八斗國中、水林國中、精華國中、五峰國中、
      四育國中、向上國中、龍井國中等25所國中，共計62所學
      校；國小組部份被告抗辯原告未依約履行之60所學校，其
      中「未到校宣傳」者，有春安國小、東河國小、來吉國小
      、光華國小、民和國小、碧潭國小、北葉國小等7 所國小
      ，「無表演有解說」者，亦有管嶼國小、朗島國小、豐崙
      國小、內垵國小、竹灣國小、篤行國小、文昌國小、富山
      國小、長流國小、美和國小、仁和國小、瑞豐國小等12所
      國小，另「被告主張終止契約後始履行」者，有廣興國小
      、東興國小、長橋國小、中正國小、埔心國小、力行國小
      、竹湖國小、四維國小、廣安國小、新埤國小、文湖國小
      等11所，共計30所學校等情，均為原告所不爭執，並有原
      告提出其所製作之不爭執是項附表一在卷（參本院卷三頁
      218 ）可佐。足徵原告確尚未依系爭契約約定完成124 所
      高中、169 所國中，及164 所國小之全部宣傳工作，應堪
      認定。
    3.原告既未依系爭契約約定完成前開高中、國中，及國小之
      全部宣傳工作，已如前述，即與首開系爭契約第5 條第1
      項第3 期款應以「全案執行完畢，且經驗收完竣」為要件
      之說明不符。則原告主張按系爭契約法律關係，訴請被告
      給付履約價金，自屬無據。是原告所稱：並非未完成工作
      ，係屬得修補瑕疵之問題云云，即屬誤會，不足採取。
（二）被告終止系爭契約是否合法？原告請求被告解除系爭存單
      之質權設定並返還於原告，有無理由？
    1.按乙方（指原告）履約有下列情形之一者，甲方（指被告
      ）得以書面通知乙方終止或解除契約之部分或全部，且不
      補償乙方因此所生之損失：7.偽造或變造契約或履約相關
      文件，經查明屬實者。為系爭契約第16條第1 項第7 款所
      明定。又終止契約依民法第263 條準用第258 條第1 項規
      定，應向他方當事人以意思表示為之。又意思表示以通知
      達到相對人時發生效力，同法第95條定有明文，是終止權
      之效果於意思表示通知到達他方時即生效力，毋待法院之
      判決。次按因可歸責於廠商之事由，致全部終止或解除契
      約者，廠商所繳納之全部履約保證金得不予發還，系爭契
      約第11條第3 項第4 款亦有明文。
    2.另查，被告抗辯原告並未至學校進行宣傳工作，竟偽造學
      校人員之簽名，製作不實之簽收回條，並附於結案報告中
      ，佯稱已有宣傳，業經其向各校查明屬實等情，已據其提
      出各校之「九十四年度拒用檳榔菸品校園宣傳活動簽收回
      條」為憑，其中永年高中、大同高商、馬公高中、新生醫
      校、高泰國中、口湖國中、華山國中、春安國小、東河國
      小、來吉國小、光華國小、民和國小等11所學校，原告尚
      未依約履行，已如前述，惟於上開12所學校之「九十四年
      度拒用檳榔菸品校園宣傳活動簽收回條」上，竟載有原告
      在上述各校舉行「拒用檳榔菸品校園宣傳活動」等字樣，
      並有校方承辦人員之簽名，此有各該回條在卷可憑，足見
      原告所提上述各校之簽收回條顯有與事實不符之情形，是
      被告上開抗辯，應屬可採。
    3.上訴人固主張簽收回條非履約文件，惟系爭契約第8 條第
      10項約定：計畫執行完畢，乙方（原告）應於契約結束1
      星期內繳交相關成果資料，依主題分冊，以正式公文函送
      甲方，甲方依據契約核對完成履約之項目及數量，以確定
      是否完成履約，兩造雖未約定需製作簽收回條，然要求原
      告依被告所送正式公文表冊，核對完成履約之項目及數量
      ，以確定是否完成履約。而原告既將簽收回條附於結案報
      告中交與被被告，以證明有履約完畢之事實，據為領款之
      依據，簽收回條顯為原告履行系爭契約過程中提出，表示
      已履行之證明，自應認為履約文件。
    4.如上所述，原告所提上述各校之簽收回條既有與事實不符
      之情形，則被告以原告偽造履約文件，經查明屬實為由，
      依系爭契約第16條第1 項第7 款之約定，於94年12月6 日
      發函通知原告終止系爭契約，此有被告94年12月6 日國健
      秘字第0940900601號函在卷可按，且原告就收受該函部分
      亦不爭執，則依前開之說明，被告終止系爭契約之意思表
      示因到達原告而生效力，被告終止系爭契約即屬合法。
    5.被告終止系爭契約，如上所述，乃屬可歸責於原告之事由
      ，是依系爭契約第11條第3 項第4 款約定，被告自毋庸發
      還履約保證金，故原告主張被告應就系爭存單，向板信銀
      行為質權消滅之意思表示，並將該定期存款存單返還於原
      告，亦無足採。
六、綜上所述，原告依系爭契約第5 條、第11條第1 項之規定，
    訴請被告給付2,465,740 元，及自起訴狀繕本送達翌日起至
    清償日止，按年息百分之5 計算之利息，暨被告應就系爭存
    單，向板信銀行為質權消滅之意思表示，並將該定期存款存
    單返還於原告，均無理由，應予駁回。原告之訴既經駁回，
    其就訴之聲明第（一）項部分，假執行之聲請即失所附麗，
    應併予駁回。
七、本件事證已臻明確，兩造其餘之攻擊防禦方法及所提之證據
    ，暨原告聲請傳訊證人陳育賢、甲○○，經審酌後認均無礙
    判決之結果，爰不予一一論述。
八、據上論結：本件原告之訴為無理由，依民事訴訟法第78條，
    判決如主文。
中    華    民    國    98    年     4    月    6     日
                  民事第二庭    法  官  黃呈熹
以上正本係照原本作成。
如對本判決上訴，須於判決送達後二十日內向本院提出上訴狀。
中    華    民    國    98    年     4    月    6     日
                                書記官  傅美蓮
附表：
┌──┬───┬─────────┬────────────┬───┬────┐
│編號│存款人│  帳         號   │ 期          間         │金  額│利  率  │
├──┼───┼─────────┼────────────┼───┼────┤
│ 1  │許照男│0000-000-0000000  │94年6月9日至95年6月9日  │15萬元│1.625%  │
├──┼───┼─────────┼────────────┼───┼────┤
│ 2  │許照男│0000-000-0000000  │94年6月9日至95年6月9日  │15萬元│1.625%  │
├──┼───┼─────────┼────────────┼───┼────┤
│ 3  │許照男│0000-000-0000000  │94年6月9日至95年6月9日  │20萬元│1.625%  │
└──┴───┴─────────┴────────────┴───┴────┘


司法院資訊處製作；財團法人民間司法改革基金會備份。
